最高法院刑事判決　　　　　　　　　　　　　　　九十三年度台上字第四七九四號
　　上　訴　人　甲○○
　　選任辯護人　謝志嘉律師
右上訴人因違反公職人員選舉罷免法案件，不服台灣高等法院花蓮分院中華民國九十
三年六月十七日第二審更審判決（九十三年度選上更(一)字第一號，起訴案號：台灣花
蓮地方法院檢察署九十年度偵字第三三九四號），提起上訴，本院判決如左：
    主  文
原判決撤銷，發回台灣高等法院花蓮分院。
    理  由
本件原判決認定：上訴人甲○○係無黨籍，與民進黨籍之鍾兆欽（業經判決確定），
係朋友關係，偶爾一起上山採草藥。傅崑萁係第五屆立法委員花蓮縣選舉區之候選人
，該次選舉之投票日為民國九十年十二月一日。上訴人為期傅崑萁順利當選，於同年
十一月二十八日十二時許，以電話邀約鍾兆欽至花蓮縣光復鄉○○村○○街一號其住
處後，商議以每票新台幣（下同）二千元之代價，為傅崑萁向大豐村有投票權之居民
買票，言明大豐村若開出傅崑萁之得票數三十張以上，即給予鍾兆欽一萬元之佣金，
並當場交付六萬元及傅崑萁之競選宣傳單一疊予鍾兆欽。二人即共同基於對於有投票
權之人交付賄賂，而約其投票權為一定行使之概括犯意聯絡，由鍾兆欽於同日下午及
翌日，先後分別於大豐一一九號余盛坤住處，交付余盛坤四千元；大豐二五一號堂姊
鍾五妹住處，交付鍾五妹及堂姊夫黃欽蘭各二千元；大豐二六七號其住處，交付其母
親郭滿妹、姊姊鍾春妹及姊夫鍾陳永兆各二千元（鍾陳永兆為平地原住民，無投票權
，此部分不構成投票行賄罪）；大豐一五六號陳金隆住處，交付陳金隆、劉筍妹各二
千元，由劉筍妹收受；大豐二六五號堂哥鍾兆青住處，交付鍾兆青、鍾國富父子各二
千元；大豐二六六號堂哥鍾兆乾住處，交付鍾兆乾四千元；瑞穗鄉○○村○○路八十
七號張貴香居所，交付張貴香六千元；大豐二六八號堂嫂徐金英住處，交付徐金英六
千元；大豐一○九號吳五妹住處旁，交付彭月嬌四千元、吳五妹二千元。另於大豐村
鐵路旁雜貨店內，交付不知姓名之有投票權人五人各二千元，合計五萬四千元。鍾兆
欽於交付上述賄款時亦一併交付傅崑萁之競選宣傳單，同時請求投票支持傅崑萁，而
約其等投票權為一定之行使，餘款六千元則由鍾兆欽飲酒交際花用完畢。嗣警方接獲
檢舉，循線查獲張貴香受賄，扣得受賄款二千六百元，並於鍾兆欽住處扣得傅崑萁競
選宣傳單五十六張等情。因而撤銷第一審關於上訴人部分之判決，改判仍論處上訴人
共同連續對於有投票權之人交付賄賂，而約其投票權為一定之行使罪刑，固非無見。
惟查：(一)、原判決認上訴人與鍾兆欽商議以每票二千元之代價，「為傅崑萁向大豐村
有投票權之居民買票，言明大豐村若開出傅崑萁之得票數三十張以上，即給予鍾兆欽
一萬元之佣金」（見原判決第二頁第二至四行）。如果無訛，則上訴人似僅就向光復
鄉大豐村具第五屆立法委員選舉投票權之選民，與鍾兆欽有交付賄賂而約其投票權為
一定行使之犯意聯絡及行為分擔；則鍾兆欽向瑞穗鄉○○村○○路八十七號之張貴香
以六千元賄選（見原判決第二頁第十二至十三行），即不屬上訴人與鍾兆欽事前合謀
賄選犯意之範圍，何以上訴人就該部分仍應負共犯之責，原判決悉未說明論列，顯有
理由不備之違誤。又因收受賄賂之有投票權人，刑法第一百四十三條亦設有投票受賄
罪之處罰規定，二者乃必要共犯中之對向犯，以彼此之間相互對立之意思，業經合致
而成立犯罪。從而論處被告以對於有投票權之人，交付賄賂，而約其投票權為一定之
行使罪刑時，該判決之事實欄內，對於交付賄賂對象之有投票權人究為何人之犯罪構
成要件事實，自應予以明確記載。原判決認上訴人與鍾兆欽共同對於「不知姓名之有
投票權人五人」各交付賄款二千元，惟未究明該五人係何人，復未論敘其憑以認定該
不知姓名之五人具有投票權之依據及理由，自有調查未盡及理由不備之可議。且既認
每票二千元，則鍾兆欽交付余盛坤四千元、鍾兆乾四千元、張貴香六千元、徐金英六
千元、彭月嬌四千元部分，究係包括與其餘何人為投票權行使之約定而由上開之人代
為收受，亦均未認定記載，同有違誤。(二)、公職人員選舉罷免法第九十條之一第三項
固規定預備或用以行求期約或交付之賄賂，不問屬於犯人與否，沒收之。但如其賄賂
已交付與有投票權之人收受，因收受者係犯刑法第一百四十三條第一項之投票受賄罪
，其所收受之賄賂應依同法條第二項之規定沒收之，如全部或一部不能沒收時，追徵
其價額。故犯投票行賄罪者，其已交付之賄賂，自應依刑法第一百四十三條第二項規
定，於其對向共犯所犯投票受賄罪為沒收或追徵其價額之從刑宣告，不得再依上開公
職人員選舉罷免法規定沒收。原判決就鍾兆欽已交付張貴香之六千元賄款中經扣案之
二千六百元，遽依公職人員選舉罷免法第九十條之一第三項對上訴人宣告沒收，自有
適用法則不當之違法。(三)、自白，係供述證據，涉及供述者之意思自由，非任意性之
自白，並非本於自由意思所陳述，自不許作為證據。是共同被告或共犯之自白，固得
採為其他共同被告或共犯之犯罪證據，但此項不利之供述，須非出於不正方法且與事
實相符者，始可採為判決基礎。而認定自白之任意性，須經證明達於確信程度，方能
將該自白採為證據，蓋自白係直接證明待證事實之證據，自應從嚴審認。原判決認上
訴人有與鍾兆欽共同賄選之犯行，係以鍾兆欽在警詢及偵查中之自白為唯一論據，然
鍾兆欽在第一審及原審中，分別供稱：「……而且說我若不承認就要聲請羈押我」、
「檢察官說如果我不承認就要羈押我」（見一審卷第八八頁、更審卷第一一四頁）；
而花蓮縣警察局鳳林分局刑事組代理組長賴國樑於原審中亦證述：「……當時檢察官
跟鍾兆欽說我們目前已經掌握了相關的證據，希望你配合檢警的調查，我們適用證人
保護法第十四條把你轉為污點證人，在刑期上，檢察官可以依照他的職權儘量幫忙。
鍾兆欽還在猶疑，檢察官就說，如果你沒有辦法配合的話，我們要當庭逮捕，聲請羈
押」各等語（見更審卷第一二四頁、原判決第六頁末七行至次頁第一行），足徵鍾兆
欽指稱其係在檢察官告以不承認即要聲請羈押情形下，始為自白一節，非屬虛妄。而
賴國樑證述檢察官當時要求鍾兆欽「配合」，其意如屬曉諭鍾兆欽自白賄選，可依公
職人員選舉罷免法第九十條之一第五項規定減免其刑，或依證人保護法第十四條第一
項規定，減輕或免除其刑，或可依其表示願受科刑範圍抑緩刑意願而為具體求刑，固
可認係檢察官職權行使之範圍；惟其意如係鍾兆欽不自白共犯犯罪，即將對之聲請羈
押，致鍾兆欽心生恐懼不安而迫使自白，能否猶謂係「檢察官之職權行為」而仍屬鍾
兆欽任意性之自白，要非全無研求餘地。原判決未詳加釐清審認，遽論「……而告以
如果沒有辦法配合的話，要當庭逮捕，聲請羈押，自屬檢察官之職權行為」云云（見
原判決第七頁第十二至十六行），復未說明何以檢察官就未自白共犯犯罪之被告，即
有聲請羈押職權之法定依據及理由，率認鍾兆欽在偵查中之自白係出於任意性，而據
為不利上訴人之判決基礎，非唯理由欠備，亦嫌速斷而難昭折服。上訴意旨指摘原判
決不當，非無理由，應認仍有發回更審之原因。
據上論結，應依刑事訴訟法第三百九十七條、第四百零一條，判決如主文。
中　　　華　　　民　　　國　　九十三　　年　　　九　　　月　　　九　　　日
                              最高法院刑事第八庭
                                  審判長法官  陳  炳  煌
                                        法官  陳  世  雄
                                        法官  韓  金  秀
                                        法官  吳  信  銘
                                        法官  徐  文  亮
      右正本證明與原本無異
                                              書  記  官
中　　　華　　　民　　　國　　九十三　　年　　　九　　　月　　 十五 　　日
                                                                        Ｋ
